【裁判字號】    98,易,2711
【裁判日期】    981202
【裁判案由】    妨害自由
【裁判全文】
臺灣臺北地方法院刑事判決              98年度易字第2711號
公  訴  人  臺灣臺北地方法院檢察署檢察官
被      告  戊○○
            甲○○
共      同
選任辯護人  乙○○律師
上列被告等因妨害自由案件，經檢察官提起公訴（九十八年度偵
字第七六二號），本院判決如下：
    主  文
戊○○、甲○○共同以脅迫使人行無義務之事，各處有期徒刑
月，如易科罰金，均以新臺幣壹仟元折算壹日。又共同以加害身
體之事，恐嚇他人致生危害於安全，各處有期徒刑月，如易科
罰金，均以新臺幣壹仟元折算壹日。各應執行有期徒刑伍月，如
易科罰金，均以新臺幣壹仟元折算壹日。
    事  實
一、戊○○、甲○○係址設臺北市○○區○○路一七○號四樓之
    一中天徵信有限公司（下稱中天公司）人員，丁○○（業經
    臺灣臺北地方法院檢察署【下稱臺北地檢署】檢察官以九十
    八年度偵字第七六二號為不起訴處分確定）前於民國九十三
    年六月十四日借款新臺幣（下同）一百三十九萬元予丙○○
    ，並約定由丙○○每月按時支付丁○○之銀行貸款以為清償
    ，詎丙○○因周轉不靈而未按時清償，遂於九十七年五月底
    應丁○○之要求簽發票面金額各為三萬七千元及九萬一千二
    百四十元之本票十七張以擔保尚未清償之債務六十八萬三千
    二百四十元；嗣於本票到期日，丙○○未清償，亦無法聯繫
    。丁○○為向丙○○索還借款，於九十七年七月二十八日與
    戊○○代表中天公司簽立應收帳款業務委託授權契約書，委
    請中天公司人員代為向丙○○索討借款，嗣於九十七年九月
    二十二日凌晨一時許，戊○○、甲○○、丁○○及真實姓名
    年籍不詳之成年中天公司人員一同抵達丙○○位於臺北市○○區○○路三段二四巷三號四樓住處樓下，由丁○○指認丙○○並攔阻之，並告知業已委請中天公司人員代為索討債務
    ，戊○○、甲○○及真實姓名年籍不詳之成年人等人為使丙○○清償積欠丁○○之債務六十八萬元及支付中天公司費用
    三十四萬元，乃共同基於恐嚇危害安全之犯意聯絡，向丙○○恫嚇稱：「知道你太太上班地點、你兒子在哪裡上學，你
    要小心家人安全」等語，使丙○○因而心生畏懼，致生危害
    於安全，另共同基於以脅迫使人行無義務之事之犯意聯絡，
    要求丙○○在預先準備之空白本票上簽名，以此惡害通知之
    脅迫方式，要求丙○○清償中天公司費用，而行此無義務之
    事，經丙○○報警始查獲上情。
二、案經丙○○訴由臺北市政府警察局大安分局報告臺北地檢署
    檢察官偵查起訴。
    理  由
壹、程序方面：
    按被告以外之人於審判外之言詞或書面陳述，除法律有規定
    者外，不得作為證據；又被告以外之人於審判外之陳述，雖
    不符合同法第一百五十九條之一至第一百五十九條之四之規
    定，但經當事人於審判程序同意作為證據，法院審酌該言詞
    陳述或書面陳述作成時之情況，認為適當者，亦得為證據；
    又當事人、代理人或辯護人於法院調查證據時，知有第一百
    五十九條第一項不得為證據之情形，而未於言詞辯論終結前
    聲明異議者，視為有前項之同意，刑事訴訟法第一百五十九
    條第一項及第一百五十九條之五分別定有明文。查本判決下
    列所引用之各項證據方法之證據能力，當事人及辯護人於本
    院準備程序及審判期日中均未予爭執，且迄至言詞辯論終結
    前亦未再聲明異議，本院審酌該等言詞陳述及書面陳述作成
    時之情況，並無不宜作為證據之情事，依刑事訴訟法第一百
    五十九條之五之規定，自得作為證據，合先敘明。
貳、實體方面：
一、證據之認定：
  (一)訊據被告戊○○、甲○○坦承任職中天公司，從事代收債款
    之工作，受丁○○之委託，於上揭時、地，至告訴人丙○○
    上開住處攔阻丙○○，談判丁○○與之債務，並取走丙○○
    所簽發之本票等情。惟均矢口否認有何強制及恐嚇危害安全
    之犯行，被告戊○○辯稱：我陪同丁○○向丙○○討債，站
    在旁邊看到丁○○跟丙○○寫東西，沒有看到內容，保管條
    、債權讓渡書、借據、本票這些不是我寫的也不是我打字的
    ，我只有帶空白的Ａ４紙拿給丁○○，讓他們寫協議書，甲○○去買一本空白本票，由我拿給丁○○，丁○○和丙○○
    當時有簽面額七十幾萬元的本票，簽完的本票全部由我和甲○○拿走，我沒有跟告訴人說「你太太上班地點、你兒子哪
    裡上學，你要小心家人安全」云云。被告甲○○辯稱：丁○○說丙○○欠他錢，要向他討錢，因為要丙○○簽本票，丁○○要我去買空白本票，後來我跑回公司拿本票，交給丁○○和告訴人，我在旁邊看他們簽本票，我沒有跟告訴人說「
    你太太上班地點、你兒子哪裡上學，你要小心家人安全」云
    云。經查：
  1.上揭犯罪事實，業據證人即告訴人丙○○於本院審理時具結
    證稱：我跟丁○○是同事，在同一家銀行貸款，他有先借貸
    下來，而我貸款沒有核准，因為我要做生意，丁○○先借給
    我，約定所有利息本金由我繳納，前一年我有如期繳給銀行
    ，後來丁○○要我一樣繳同樣的錢給他，再由他交給銀行，
    但是後期我因為經營不善沒有每個月還給丁○○，九十七年
    九月二十二日凌晨一點多，丁○○、被告二人還有一位不知
    名的人在臺北市○○區○○路三段二四巷三號四樓樓下向我
    討債，我的摩托車停下來時，前方有輛黑色汽車，包括丁○○有四個人下來，丁○○說我終於找到你了，他說他委託被
    告二人及一名男子，債務部分由他們跟我談，之後就由被告
    二人及該名男子出面跟我商討還債的事務，過程中，談到我
    跟丁○○借款做咖啡廳的生意，咖啡廳結束時我已經盤讓給
    工讀生及房東，丁○○、被告二人及假扮警察的男子希望我
    可以簽訂讓渡書，要求我將咖啡廳轉讓給丁○○，當時我不
    同意，被告二人及陌生男子就說他們有調查我太太上班地方
    、我小孩在哪上課，他們也知道我太太幾點去接小孩、我太
    太幾點回家，如果我不簽下讓渡書、本票、借據等，要我小
    心太太及小孩的安全，我因而心生畏懼所以簽了本票、借據
    、保管條、債權讓渡書，當時我欠丁○○的債務約六十八萬
    元，但是被告二人還有陌生男子說他們的服務費及人事費用
    需要加計在裡面，要求我簽十幾張本票，總金額是一百零二
    萬元，我不願意簽這些本票，但是因為家裡地址被丁○○、
    被告二人及陌生男子知道，而且也要小心家人安全，所以我
    就簽上開文件，讓事情告一個段落，我簽的本票、讓渡書、
    保管條是被告二人及陌生男子拿走的，甲○○中間有離開去
    買本票，回來後還是堅持要我簽本票，保管條、債權讓渡書
    是被告二人及陌生男子唸給丁○○寫，因為丁○○有問要怎
    麼寫，本票金額是被告二人及陌生男子告訴我每張本票要簽
    的金額，我就簽上去等語綦詳（本院卷第三八頁至第四二頁
    反面）。
  2.證人丁○○到庭具結證稱：因為丙○○要開店，而且我們是
    同事，我就借給丙○○一百三十九萬元幫他籌開店的錢，我
    們有寫借據，銀行的部分由他按期支付，後來丙○○沒有按
    時清償，有時我要跟他催很久才拿到錢，直到他結束店，他
    才跟我說店已經頂讓給別人，並開十幾張本票給我，說會按
    本票的金額給付，直到有本票跳票過期後，我找不到他才委
    託中天公司去找他，應收帳款業務委託授權契約書約定中天
    公司人事費用是以回收款百分之三十支付，視中天公司收回
    的金額，依合約上所載的三成，直接由中天公司拿取人事費
    用後，剩下的金錢再給我，九十七年九月二十二日我跟被告
    二人及中天公司一名人員到丙○○臺北市○○區○○路三段
    二四巷三號四樓住處，因為他騎摩托車要回家，我就出面指
    認丙○○，我先問丙○○為何跑路，我說你沒有錢，應該要
    跟我講，怎麼讓我一人面對債務，後來我就問他如何處理，
    我說我委託中天公司的人來談，就交給被告二人及陌生男子
    去跟丙○○談債務，談判及還款方式都是他們在談，我與戊○○在一旁寫資料，紙、筆是由中天公司提供，我不會寫那
    些東西，由戊○○唸給我寫，陌生男子與甲○○一同跟丙○○談還款事情，我跟戊○○在車背上寫文件，要寫的文件我
    都不懂，是戊○○拿出空白Ａ４紙要我如何寫，他唸給我寫
    ，到當天為止丙○○欠我六十八萬元，中天公司人員與丙○○談判一百零二萬元，由戊○○唸給我照寫在保管條上，我
    對丙○○的債權只有六十八萬元，多三十幾萬元是中天公司
    與丙○○的事情，戊○○怎麼唸我就怎麼寫，讓渡書、保管
    條、本票是被告二人及陌生男子拿給丙○○簽，當時我距離
    他們大約是一輛小轎車的寬度在旁邊看，我沒有聽到丙○○
    說他不要簽，但是他有一直搖頭，默默的寫讓渡書、保管條
    、本票，簽完之後是交給中天公司，戊○○除了剛開始有跟
    我下車一起跟丙○○談，後來在我寫文件的時候在我旁邊，
    等到我寫完文件後，戊○○就去跟甲○○、陌生男子站在一
    起，看著丙○○簽文件，其餘時間戊○○都與甲○○及陌生
    男子在一起，甲○○去拿本票，拿本票回來後要告訴人簽，
    中天公司的人告訴告訴人，本票分幾張，要怎麼寫，告訴人
    就簽名了，告訴人就默默的寫，一直搖頭嘆氣，我是委託戊○○幫我要錢回來，不是要票，票我本來就有了，當時我不
    需要告訴人簽本票，但是中天要告訴人簽本票，當天與告訴
    人簽完本票、債權讓與契約書、保管條是中天公司拿走，他
    們沒有跟我說拿這些東西的用途等語明確（本院卷第四三頁
    至第四八頁）。
  3.並有刑案現場照片影本七張、債權讓渡書、保管條、借據及
    中天公司應收帳款業務委託授權契約書影本各一紙在卷可稽
    ，觀諸卷附之保管條，其上載明「丁○○先生給與丙○○先
    生壹佰零貳萬元整，代為保管如有遺失或私自挪用本人丙○○願付一切之法律責任及金額賠償並放棄先天抗辯權恐口說
    無憑特立此據」，所載金額核與告訴人所證述簽立本票金額
    相符，且據告訴人前述所證，案發當時僅積欠丁○○六十八
    萬元，而丁○○亦表示僅索討六十八萬元，若非因被告等人
    恫嚇稱要對其家人不利而心生畏懼，豈有可能簽下金額高達
    一百零二萬元之保管條及本票，足認告訴人於案發當日確因
    被告等人恐嚇對其家人不利，因而簽發面額共計一百零二萬
    元之本票。告訴人及證人丁○○證述之前開情節，應非子虛
    。
  4.另觀諸卷附丁○○與中天公司簽立之應收帳款業務委託授權
    契約書，催收金額係六十八萬三千二百四十元，契約內文第
    三條明定：本項業務收費經授權人同意以回收款之百分之三
    十支付，與證人丁○○所證：應收帳款業務委託授權契約書
    約定中天公司人事費用是以回收款百分之三十支付，視中天
    公司收回的金額，依合約上所載的三成，直接由中天公司拿
    取人事費用後，剩下的金錢再給我等語相符。證人丁○○另
    證稱：我是委託戊○○幫我要錢回來，不是要票，票我本來
    就有了，當時我不需要告訴人簽本票，但是中天要告訴人簽
    本票，而且將本票拿走等語，而卷附之應收帳款業務委託授
    權契約書亦載明丁○○於簽約時業已提供告訴人前所簽發之
    本票影本十七張，是以被告二人明確知悉中天公司費用二十
    萬四千九百七十二元（即六十八萬三千二百四十元之三成計
    算）應由證人丁○○負擔並非轉嫁告訴人支付，且就本件債
    務糾紛，丁○○業已持有告訴人所簽發之本票，委託目的係
    取回現金，案發當日並無令告訴人另行開立本票之必要，被
    告二人確仍以惡害通知之脅迫方式，強令告訴人簽發本票以
    清償積欠丁○○債務及支付中天公司費用，足認被告二人有
    以脅迫方式使告訴人行無義務之事之主觀犯意甚明。
  (二)被告二人所辯不足採信之理由：
  1.被告戊○○雖辯稱：當日僅陪同丁○○到場並在旁觀看，本
    票係丁○○要求丙○○簽立的云云。被告甲○○雖辯稱：其
    當日負責跑腿到公司拿空白本票，並未全程在場，而且是丁○○要丙○○簽本票還要我跑去買云云。辯護意旨則以：案
    發後告訴人向警局備案，私下找丁○○出來妥協只需要返還
    六十八萬元，要丁○○去配合向地檢署提告並出面作證，以
    脫免一百零二萬元本票債務，因為他已經與證人丁○○談好
    ，只需要事後返還六十八萬元，以避免被告等人持有一百零
    二萬元本票向他索討，才檢舉恐嚇、強制之告訴，依照證人
    丁○○在鈞院證述，他當天沒有聽到被告二人在內，及任何
    人有出言恐嚇證人丙○○之情形，丙○○在偵查中或鈞院證
    述稱被告二人有恐嚇言語，係告訴人單方面所為之證述，且
    證人丁○○知情並同意一百零二萬元之金額，本票、保管條
    之簽立，只是作為被告二人日後向丙○○索討債務之憑據，
    且事後在與證人丁○○終止委託債務，也將本票返還證人丁○○等語。
  2.被告戊○○於九十七年十二月三日警詢中陳稱：丁○○委託
    中天公司催討丙○○積欠之款項，由我負責執行此項任務，
    九十七年九月二十二日凌晨一時許，在臺北市○○區○○路
    三段二四巷三號樓下是丁○○攔住丙○○，我跟甲○○只是
    陪同到場，丁○○只是叫丙○○停一下，沒有簽立本票一百
    零二萬元情事，票在哪裡，請拿出證據來，沒有這一百零二
    萬元的本票，這是無中生有等語（臺北地檢署九十八年度偵
    字第七六二號卷【下稱偵查卷】第八、九頁）；九十八年二
    月十八日偵訊中陳稱：我沒有要丙○○簽一百零二萬元的本
    票等語（偵查卷第五八頁）；九十八年五月十一日偵訊中復
    供稱：本票是我去時就準備好等語（偵查卷第六四、六五頁
    ）；本院審理中又改稱：我沒有帶本票去現場，當時甲○○
    去買一本空白本票，後來我拿給丁○○，我只負責把東西拿
    給丁○○，丁○○和告訴人當時有簽本票，簽幾張、金額多
    少我不記得，簽完的本票由丁○○拿走，（後改稱）簽完的
    本票全部是由我和甲○○拿走，金額七十幾萬元的本票等語
    （本院卷第二四頁反面至第二五頁）。則就(1)案發當日告訴
    人有無簽立本票？(2)簽立本票之金額總計為何？(3)本票係由
    被告戊○○帶至現場抑或由甲○○前去購買？(4)告訴人簽發
    完畢之本票係由丁○○拿走抑或由被告戊○○及甲○○帶走
    ？被告戊○○前後說詞反覆，不足採信。
  3.被告甲○○於九十七年十二月四日警詢時陳稱：我、戊○○
    及丁○○三人於九十七年九月二十二日凌晨一時許在臺北市
    ○○區○○路三段二四巷三號樓下，由丁○○攔下丙○○，
    當時沒有出言恐嚇或強迫他簽本票情事，且現場附近就是警
    用停車場，我們不可能恐嚇或強迫他，丁○○先跟丙○○談
    ，我們只有站在一旁，丙○○答應還錢，我就去買香煙、飲
    料，我沒有看到丙○○簽下本票一百零二萬元等語（偵查卷
    第十一頁反面至十二頁）；九十五年五月十一日偵查中陳稱
    ：空白本票不是我買的，我是去買檳榔、飲料等語（偵查卷
    第六四頁）；本院審理中始供稱：丁○○要告訴人簽本票，
    要我去買，我就跑回公司拿本票，當時公司還有人在，我拿
    回來的本票交給丁○○和告訴人，當時我在旁邊看，他們簽
    的金額和幾張本票我不清楚，簽完的本票應該都拿回公司等
    語（本院卷第二五頁）。則就空白本票來源為何，被告甲○○先於警詢、偵查均供稱非其所購買，復於審理中坦認本票
    係其跑回公司拿取，是被告甲○○說詞前後不一，明顯卸責
    。
  4.證人丁○○雖證稱：被告二人及中天公司不知名男子與丙○○談債務如何清償時，可能講話會有不雅，但是我確定沒有
    聽到有人恐嚇丙○○等語（本院卷第四四頁）。惟查，證人
    丁○○於偵查中明確供述：我不知道中天公司是掛羊頭賣狗
    肉，不知道他們在做違法的事…我有聽到中天公司有人對告
    訴人說要對他妻兒不利等語（偵查卷第五一頁、第五二頁）
    ，則證人丁○○此部分所證內容與之前供述內容不符，尚難
    憑信。證人丁○○復證稱：我跟丙○○講完之後，陌生男子
    與甲○○與丙○○談債務問題，之後我和戊○○就在一旁寫
    東西，等我寫完文件後，戊○○就去跟甲○○、陌生男子站
    在一起，看著丙○○簽文件，戊○○在我旁邊的時候，我沒
    聽到戊○○講說「你太太上班地點、你兒子哪裡上學，幾點
    出門都知道，你要小心家人安全」，但是我不知道甲○○或
    是陌生男子是否有講過，他們三個人跟丙○○站的位置與我
    的距離，我聽他們講話的聲音是窸窸窣窣的聽不清楚等語，
    是以證人丁○○於發現告訴人，並告知委託中天公司人員代
    為索討債務等節後，即交由被告甲○○與中天公司不知名男
    子與告訴人談判還款，其在旁依據被告戊○○所唸內容繕寫
    保管條及債權讓渡書等文件，繕寫完成後交由被告戊○○命
    告訴人簽名，斯時其所站立位置與被告二人、中天公司不知
    名男子及告訴人所在位置之距離，尚無從清楚聽聞其等談話
    之內容，則其所證「沒有聽到有人恐嚇丙○○」等語，自無
    從為有利於被告二人之認定。
  (三)綜上所述，足認被告戊○○、甲○○及中天公司姓名年籍不
    詳之成年人等人為使告訴人清償債務，乃共同基於恐嚇危害
    安全之犯意聯絡，向告訴人恫嚇稱：「知道你太太上班地點
    、你兒子在哪裡上學，你要小心家人安全」等語，使告訴人
    因而心生畏懼，致生危害於安全，另共同基於以脅迫使人行
    無義務之事之犯意聯絡，要求告訴人在預先準備之空白本票
    上簽名以清償其積欠丁○○之債務六十八萬元，加上中天公
    司人事費用三十四萬元，要求告訴人清償中天公司人事費用
    ，而行此無義務之事，被告二人前揭辯稱，不足採信。本案
    事證明確，被告二人恐嚇危害安全及強制犯行洵堪認定，應
    依法論科。
二、論罪科刑之法律適用：
  (一)查本件係被告二人受丁○○之委任始出面索討告訴人所欠債
    務，並由丁○○與被告戊○○代表中天公司簽立應收帳款業
    務委託授權契約書，則被告二人因受委任事務所支出一切費
    用應由委任人丁○○負擔，並無令告訴人支付之理，且縱告
    訴人有積欠丁○○債務而屆期未清償，被告二人亦無強迫告
    訴人簽發本票之理，是被告二人以前揭脅迫之方式，強使告
    訴人在本票上簽名之所為，均係犯刑法第三百零四條第一項
    之以脅迫使人行無義務之事之強制罪，另被告二人對告訴人
    出言恐嚇此部分所為，均係犯刑法第三百零五條之恐嚇危害
    安全罪。公訴意旨漏未論及強制罪，惟起訴之犯罪事實業已
    敘明，應予補充。
  (二)被告戊○○、甲○○及真實姓名年籍不詳之成年人間，就上
    開強制及恐嚇危害安全犯行間，互有犯意聯絡及行為分擔，
    為共同正犯。
  (三)被告戊○○、甲○○所犯上開二罪間，犯意各別，罪名互異
    ，應予分論併罰。
  (四)爰審酌被告戊○○、甲○○受委託索討債務，未能以合法之
    手段、理性之態度協調處理，反而共同強制告訴人簽發本票
    行此無義務之事，強命告訴人簽立本票支付中天公司費用，
    更以前揭脅迫之言詞使告訴人就範，至今未與告訴人達成和
    解，犯後態度非佳等一切情狀，分別量處如主文所示之刑，
    並定其應執行刑，及諭知易科罰金之折算標準。
據上論斷，應依刑事訴訟法第二百八十四條之一、第二百九十九
條第一項前段，刑法第二十八條、第三零四條第一項、第三百零
五條、第四十一條第一項前段、第五十一條第五款，刑法施行法
第一條之一，判決如主文。
本案經檢察官孫沛琦到庭執行職務。
中    華    民    國    98    年    12    月    2     日
                  刑事第九庭    法  官  徐淑芬
上正本證明與原本無異。
如不服本判決應於收受送達後十日內向本院提出上訴書狀，並應
敘述具體理由；其未敘述上訴理由者，應於上訴期間屆滿後二十
日內向本院補提理由書（均須按他造當事人之人數附繕本）「切
勿逕送上級法院」。告訴人丙○○如對於本判決不服者，應具備
理由請求檢察官上訴，其上訴期間之計算係以檢察官收受判決正
本之日期為準。
                                書記官  劉郅享
中    華    民    國    98    年    12    月    2     日
附錄本案論罪科刑法條全文：
中華民國刑法第三百零四條
以強暴、脅迫使人行無義務之事或妨害人行使權利者，處三年以
下有期徒刑、拘役或三百元以下罰金。
前項之未遂犯罰之。
中華民國刑法第三百零五條
以加害生命、身體、自由、名譽、財產之事，恐嚇他人致生危害
於安全者，處二年以下有期徒刑、拘役或三百元以下罰金。

司法院資訊處製作；財團法人民間司法改革基金會備份。
